臺灣高等法院刑事判決
109年度上訴字第3113號
上  訴  人  
即  被  告  江柏毅


上列上訴人因違反護照條例等案件，不服臺灣桃園地方法院109
年度訴字第115號，中華民國109年5月21日第一審判決（起訴案
號：臺灣桃園地方檢察署108年度偵字第34397號），提起上訴，
本院判決如下：
    主  文
原判決關於甲○○之罪刑部分撤銷。
甲○○共同犯買賣護照罪，處有期徒刑壹年。
其他（沒收部分）上訴駁回。
    事  實
一、甲○○與真實姓名、年籍不詳、綽號「勇哥」之大陸地區成年
    男子所屬不詳人蛇集團，為協助大陸地區人民潘斌偷渡至加
    拿大，竟基於買入護照、在機場以交付證件之方式利用航空
    器運送非運送契約應載之人至他國之犯意聯絡，先由甲○○、
    「勇哥」議定利用他人證件購買機票及在機場自助報到櫃臺
    拿取登機證等細節後，為下列行為：
  ㈠於民國108年7月下旬某日，甲○○先聯繫友人林睿宇為其尋覓
    欲出售我國護照者，林睿宇再轉知友人張譽皓，林睿宇、張
    譽皓遂共同基於買入護照之犯意聯絡，引介並經手陳新源以
    新版中華民國護照1本新臺幣（以下未特別註明者均同）13,
    000元、舊版中華民國護照1本5,000元之代價出售護照予甲○
    ○，陳新源經與女友李妍芯商議後，共同基於賣出護照之犯
    意聯絡，推由陳新源出售其本人之新版中華民國護照及李妍
    芯之舊版中華民國護照各1本（林睿宇、張譽皓、陳新源及
    李妍芯共同犯買賣護照罪，均經原審判刑確定）。
  ㈡甲○○取得陳新源之新版中華民國護照後，即以陳新源名義及
    其新版中華民國護照上之個人資料，訂購長榮航空於108年9
    月17日19時40分由桃園國際機場（下稱桃園機場）起飛之00
    -000號班機之機位，復於108年9月17日0時17分許，洽由羅
    塏閔（所涉違反入出國及移民法部分，另經原審法院以109
    年度桃簡字第734號判刑確定）至桃園機場自助報到機臺操
    作，取得陳新源名義之登機證後，交付予甲○○。
  ㈢甲○○於108年9月17日19時1分許，在桃園機場第二航廈出境層
    D3登機門附近，將先前在大陸地區福建某處由「勇哥」所交
    付、「勇哥」於不詳時地、以不詳方式變造之陳新源名義之
    香港護照1本（上有潘斌照片，無證據顯示該護照係於我國
    領域內變造，且無刑法第5條之適用）及上揭陳新源名義之
    登機證1紙，交付予搭乘中華航空00-000號班機於同日15時5
    5分自曼谷抵臺之潘斌，潘斌即持該陳新源名義之香港護照
    及登機證，搭乘長榮航空00-000號班機赴加拿大。嗣經內政
    部移民署國境事務大隊察覺有異，通知加拿大移民局查獲潘
    斌，始循線查悉上情。
二、案經內政部移民署國境事務大隊移送臺灣桃園地方檢察署檢
    察官偵查起訴。
    理  由
一、證據能力：
　　本件認定事實所引用之卷證資料（包含人證、物證、書證，
    詳下述及者），並無證據證明係公務員違背法定程序所取得
    ，與本案亦有自然之關連性，公訴人、被告甲○○迄至本案言
    詞辯論終結，均不爭執該等卷證之證據能力或曾提出關於證
    據能力之聲明異議，本院認引為證據為適當，是依刑事訴訟
    法第159條之5等規定，下述認定事實所引用之證據方法均有
    證據能力。
二、認定事實：
　　上開事實，業據被告於偵訊、原審及本院審理時均坦承不諱
    （見偵34397卷第93至95、105、106頁、原審卷第48、162、
    267頁、本院卷第100頁筆錄），核與證人即同案被告林睿宇
    、張譽皓、陳新源及李妍芯暨證人羅塏閔於警詢、偵訊之陳
    述內容大致相符，並有附表一所示之書證在卷可查，且有附
    表二編號1、6所示之扣案物可佐，足認被告之任意性自白與
    事實相符，堪以採信。本案事證明確，被告上開犯行均堪認
    定，均應依法論科。
三、論罪：
  ㈠核被告所為，係犯護照條例第29條第1款之買賣護照罪及入出
    國及移民法第73條第1項之運送非運送契約應載之人至他國
    罪。
  ㈡被告就上開犯行，與「勇哥」及其所屬之不詳人蛇集團成員
    （無證據證明有未滿18歲之人）間，有犯意聯絡及行為分擔
    ，為共同正犯。又被告與原審同案被告林睿宇、張譽皓、陳
    新源及李妍芯，就上開買賣護照罪部分，有犯意聯絡及行為
    分擔，亦為共同正犯。
  ㈢被告係為協助大陸地區人民潘斌偷渡至加拿大之目的，而經
    由林睿宇、張譽皓向陳新源購買上開護照，再以該護照購買
    陳新源名義之機票（登機證）、取得陳新源之個資，故被告
    所犯上開2罪，乃基於同一犯罪計畫下先後所為之部分行為
    ，應整體視為一行為較為合理，是被告乃一行為觸犯數罪名
    之想像競合犯，應依刑法第55條前段規定，從一重之買賣護
    照罪處斷。檢察官認應分論併罰，容有誤會，併此敘明。
  ㈣本案不應適用刑法第59條酌減：
　⒈按刑法第59條所規定之酌量減輕其刑，係裁判上之減輕，必
    以犯罪之情狀顯可憫恕，認為科以最低度刑仍嫌過重者，始
    有其適用。又所謂犯罪之情狀，與同法第57條規定科刑時應
    審酌之一切情狀，並非有截然不同之領域，於裁判上酌減其
    刑時，應就犯罪一切情狀（包括第57條所列舉之10款事項）
    ，予以全盤考量，審酌其犯罪有無可憫恕之事由，即有無特
    殊之原因與環境，在客觀上足以引起一般同情，以及宣告法
    定低度刑，是否猶嫌過重等等，以為判斷。
　⒉本案被告不僅居於在臺負責聯繫、取得買入之護照之關鍵地
    位，與其他原審同案被告之參與情節明顯不同，亦於取得護
    照後從事訂購機位及交付登機用護照予潘斌等便利其偷渡之
    行為，損及我國旅客入出境事務管理之正確性，且被告非基
    於何生活上之特殊原因或環境而犯案，被告陳稱是因為做生
    意缺錢想跟「勇哥」借款人民幣30萬元（見本院卷第106頁
    筆錄），又與其他原審同案被告僅圖不到2萬元之薄利有所
    不同，是被告犯罪之原因，客觀上並無任何值得同情或情輕
    法重之處，故本院認被告之本案所為，並無任何情堪憫恕之
    情形，無從依刑法第59條酌減其刑，被告於本院請求予以酌
    減，並非可採。
四、被告罪刑部分撤銷改判：　　
　㈠原審同本院前揭之認定，以被告所犯事證明確，予以論罪科
    刑，固非無見，然而，原判決於事實欄認定被告係交付陳新
    源之新版我國護照及登機證供潘斌登機，但被告實係交付陳
    新源名義經變造並換貼潘斌照片之香港護照及登記證供潘斌
    登機，原審事實認定有所錯誤，又原審漏未交代量刑所憑之
    事實及科刑所審酌之情形（刑事訴訟法第310條第3款參照）
    ，有判決理由不備之違法，是被告上訴主張原判決未說明具
    體量刑因素，為有理由，原判決關於被告之罪刑部分無可維
    持，自應由本院就此部分予以撤銷改判。
　㈡爰審酌被告為取得生意周轉，竟與「勇哥」所屬之大陸地區
    人蛇集團勾結，買賣我國護照以協助大陸地區人民潘斌偷渡
    至加拿大，其犯行損及我國護照之公信力並影響他國國境之
    安全，幸經及時通報而攔截，考量被告於查獲之初均否認犯
    行，然經多次警詢、偵訊後終坦認所為、表達悔意，犯後態
    度非劣，兼衡被告前此之素行、大學肄業之教育程度、自承
    現經營清潔公司、經濟狀況小康之家庭生活狀況，暨被告之
    參與情節輕重等一切情狀，量處如主文第2項所示之刑。
五、沒收部分上訴駁回：
　㈠按刑法沒收新制將沒收重新定性為刑罰及保安處分以外之法
    律效果，具有獨立性，而非刑罰（從刑）。修正後刑法基於
    沒收具備獨立性，亦規定得由檢察官另聲請法院為單獨沒收
    之宣告，因而在訴訟程序，沒收得與罪刑區分，非從屬於主
    刑。又對於本案之判決提起上訴者，其效力及於相關之沒收
    判決；對於沒收之判決提起上訴者，其效力不及於本案判決
    ，刑事訴訟法第455條之27第1項定有明文。本案被告係就原
    判決有關罪刑部分提起上訴，其效力自應及於沒收部分。
　㈡雖原判決就罪刑部分有前述應撤銷之事由，然關於沒收部分
    ，原判決理由業已敘明：①扣案如附表二編號1、6所示之物
    ，均為被告所有並供其與共犯聯繫上開犯行所用之物，是依
    刑法第38條第2項前段之規定宣告沒收；②被告於本次買賣護
    照之犯行中並未獲得任何報酬，業據被告陳述明確，卷內亦
    無其他積極事證可認被告因本案確有所得，故不予宣告沒收
    犯罪所得；③附表二編號2至5、7、8所示之物均非供本案犯
    罪所用之物，卷內亦無其他積極事證可認該等物品與本案相
    關，爰不予宣告沒收。
　㈢經核原審此部分之認定於法並無違誤，是被告此部分上訴並
    無理由，應予駁回。
據上論斷，應依刑事訴訟法第368條、第369條第1項前段、第364
條、第299條第1項前段，護照條例第29條第1款，入出國及移民
法第73條第1項，刑法第11條前段、第28條、第55條，判決如主
文。
本案經檢察官林郁芬提起公訴，檢察官羅建勛到庭執行職務。
中　　華　　民　　國　　109 　年　　11　　月　　3 　　日
                    刑事第八庭  審判長法　官  陳世宗
                                      法　官  周明鴻
                                      法　官  吳勇毅
以上正本證明與原本無異。
如不服本判決，應於收受送達後20日內向本院提出上訴書狀，其
未敘述上訴之理由者並得於提起上訴後20日內向本院補提理由書
（均須按他造當事人之人數附繕本）「切勿逕送上級法院」。
                                      書記官  許家慧
中　　華　　民　　國　　109 　年　　11　　月　　3 　　日
附錄本案論罪科刑法條全文：
護照條例第29條
有下列情形之一，足以生損害於公眾或他人者，處1年以上7年以
下有期徒刑，得併科新臺幣70萬元以下罰金：
一、買賣護照。
二、以護照抵充債務或債權。
三、偽造或變造護照。
四、行使前款偽造或變造護照。
　　
入出國及移民法第73條
在機場、港口以交換、交付證件或其他非法方法，利用航空器、
船舶或其他運輸工具運送非運送契約應載之人至我國或他國者，
處5年以下有期徒刑，得併科新臺幣2百萬元以下罰金。
前項之未遂犯，罰之。

附表一：
編號 證據名稱 卷證出處 1 國境事務大隊特殊勤務隊偵查報告、特定航班旅客名單、出境旅客有APIS資料無通關紀錄表、旅客入出境紀錄表、國際線航班旅客搭乘紀錄 他字卷第5至33、83、117、135、415至417頁；偵7401卷第65至69、183頁 2 潘斌之大陸身分證、班機訂位紀錄、旅客使用自助報到機紀錄、班機搭乘紀錄、旅客退關案件登記簿、寄存行李收據、特定航班旅客名單 他字卷第55至79、431至453、549至577頁；警聲搜卷第109至141頁；偵7401卷第71至93、101至109頁 3 車牌號碼000-0000號車籍資料 他字卷第81、503頁；偵7401卷第35頁 4 甲○○、陳新源之中華民國普通護照申請書、國人遺失護照查詢資料 他字卷第97至111、119至125、143至149、455至461、471至483、491頁；偵7401卷第63、64、95、96頁 5 本案相關手機門號申請資料列表及特定行動電話號碼持用人基本資料調閱結果列表 他字卷第195、385頁 6 原審法院通信調取票 警聲調253卷第13、14頁；警聲調9卷第11頁 7 通聯紀錄查詢、通聯調閱查詢單、台灣大哥大股份有限公司108年10月1日法大字第108107006號函（門號基本資料）、遠傳回函資料、遠傳行動寬頻業務服務申請書、第三代行動通信/ 行動寬頻業務服務申請書、行動電話號碼可攜服務申請書、預付卡申請書、銷售確認單、台灣大哥大電信費繳款通知、遠傳門市合約確認單 他字卷第199至377、505至507頁 8 門號雙向通聯及行動上網紀錄分析報告 他字卷第381至384頁 9 內政部移民署國境事務大隊特殊勤務隊勘驗報告 他字卷第387至413頁；警聲搜卷第143至169頁；偵7401卷第185至211頁 10 移民署國境事務大隊指認犯罪嫌疑人紀錄表（指認人：張譽皓、林睿宇、陳新源） 他字卷第522、624頁；警聲搜卷第23、37頁；偵7401卷第59、117、157頁 11 張譽皓之存摺封面照片、網路銀行APP匯款明細照片、微信帳號畫面、通訊軟體對話紀錄截圖照片、監視錄影畫面翻拍照片、護照翻拍照片 他字卷第527至535、555至559、621至623、625至635；警聲搜卷第17至21、25、47至63、81至89頁；偵34397 卷第88頁；偵7401卷第25至33、43、53至57、61、123至133、151至155、159至181頁 12 原審法院搜索票、內政部移民署國境事務大隊特殊勤務隊搜索扣押筆錄、扣押物品目錄表、扣押物品收據證明書 警聲搜卷第173至183頁；偵7401卷第213至223頁 13 內政部移民署國境事務大隊扣押物品清單 偵34397卷第51頁；偵7401卷第215頁 14 同意書及臺灣桃園地方檢察署檢察事務官109年1月8日勘驗筆錄 偵34397卷第75、76、81、82、97、98頁 15 羅塏閔提供之台幣轉帳交易畫面照片、匯款申請書回條、第一銀行轉帳成功通知 偵5359卷第29至37頁 16 羅塏閔之原審法院109年度桃簡字第734號判決 本院卷第49至52頁 

附表二：
編號 物品名稱 數量 1 不詳廠牌手機 1支 2 IPHONE手機 1支 3 臺灣企銀金融卡 1張 4 王依琳之中華人民共和國居民身分證 1張 5 中國建設銀行業務收費回單及客戶回單 3張 6 澳門航空00-000號登機證 1張 7 立榮航空00-000號登機證 1張 8 福建海峽高速客滾航運有限公司登輪牌 3張